最高法院民事判決　　　　　　　九十四年度台上字第一一八號
　　上　訴　人　甲○○
　　　　　　　　　　　　3號
　　　　　　　　仁美工程企業股份有限公司
　　上 列一 人
　　法定代理人　林光陽
　　共　　　同
　　訴訟代理人　蔡東賢律師
　　　　　　　　榆政律師
　　被 上訴 人　邱秀雄（即寶昇實業社）
　　訴訟代理人　路春鴻律師
上列當事人間分配表異議之訴事件，上訴人對於中華民國九十二
年七月十五日台灣高等法院台中分院第二審判決（九十二年度上
易字第三七號），提起上訴，本院判決如下：
    主  文
原判決關於確認上訴人甲○○之本票債權不存在，及命台灣台中
地方法院之分配表所列上訴人甲○○應受分配之金額全部剔除，
改由被上訴人及其他債權人分配，暨各該訴訟費用部分均廢棄，
發回台灣高等法院台中分院。
    理  由
本件被上訴人主張：台灣台中地方法院（下稱台中地院）九十年
度執字第一六二七六號伊與債務人即上訴人仁美工程企業股份有
限公司（下稱仁美公司）間強制執行事件（下稱系爭執行事件）
，經執行法院通知分配，其中參與分配之債權人即上訴人甲○○
係以台中地院九十年度票字第四六三號本票准許強制執行裁定為
執行名義，並以債權額新台幣（下同）六百六十萬零二百二十九
元聲明參與分配，受分配之金額為一百一十萬零六百二十元及執
行費六十八元。惟上訴人二人係為避免執行案款全由伊分配取得
，乃通謀為虛偽意思表示，由仁美公司簽發三張本票，交由甲○
○向法院聲請本票准許強制執行之裁定後參與分配，上訴人間實
際並無債權存在，應將分配表所列上訴人甲○○之受分配金額剔
除，改分配予伊。又因上訴人否認上開通謀虛偽意思表示，亦有
以判決確認伊之本票債權存在之必要等情，爰求為(一)確認甲○○
就台中地院九十年度票字第四六三號與仁美公司間之本票債權不
存在。(二)系爭執行事件分配表第一、四次序所列債權人甲○○應
受分配之金額一百一十萬零六百八十八元應全部剔除，並將該部
分金額改分配予伊之判決（第一審駁回被上訴人之請求，被上訴
人提起上訴，原審就上開(一)部分，改判被上訴人勝訴，(二)部分改
判系爭執行事件分配表第一、四次序所列甲○○應受分配之金額
全部剔除，該剔除之金額應改由被上訴人及其他債權人各按其債
權比例分配，駁回被上訴人其餘之上訴。上訴人就其敗訴部分提
起第三審上訴。被上訴人另對第一審共同被告高立營造股份有限
公司起訴請求部分，業經原審判決被上訴人敗訴確定）。
甲○○則以：伊曾於八十九年五月間分三次以匯款方式共借出七
百萬元予仁美公司，仁美公司則簽發面額共計七百萬元三張本票
給伊，伊與仁美公司間確有債權債務關係存在。仁美公司則以：
甲○○為伊公司五名董事之一技佳國際實業股份有限公司（下稱
技佳公司）之法人股東代表。伊公司於八十八年底發生財務危機
，甲○○為伊公司向銀行借款之背書保證人，而與伊負連帶之責
任。甲○○為使伊承攬之工程順利結案，而於八十九年五月間共
出借七百萬元予伊各等語，資為抗辯。
原審將第一審所為被上訴人敗訴部分之判決一部廢棄，改判被上
訴人一部勝訴，無非以：被上訴人主張系爭執行事件經執行法院
通知分配在案，其中參與分配之債權人甲○○係以台中地院九十
年度票字第四六三號本票准許強制執行之裁定為執行名義，並以
債權額六百六十萬零二百二十九元聲明參與分配，受分配金額為
一百一十萬零六百二十元及執行費六十八元等事實，業據提出台
中地院民事執行處通知、系爭執行事件強制執行金額計算書分配
表、民事聲明參與分配狀等件為證，並為上訴人所不爭執，復經
原法院依職權調閱台中地院九十年度執字第一六二七六號民事強
制執行事件全卷查明屬實，堪信被上訴人此部分主張為真實。按
當事人主張有利於己之事實，就其事實負有舉證之責，民事訴訟
法第二百七十七條前段定有明文。被上訴人既主張仁美公司與甲
○○間通謀虛偽意思表示而簽發系爭本票，自應由被上訴人先就
該有利於己之事實負舉證責任。被上訴人係以甲○○明知仁美公
司已陷入財務危機，未要求提供擔保，仍為上開七百萬元巨額之
借款，且未約定清償日，於相隔七個月之久之八十九年十二月一
日始提示系爭本票，而主張該七百萬元借款，有違常情等情。查
仁美公司就其公司財務已陷困境一節，並不爭執；又系爭本票確
係於八十九年十二月一日始提示，亦有該本票裁定在卷可稽，被
上訴人以上開事實，主張上訴人間通謀虛偽意思表示，否認系爭
本票債權之真正，並非全然無據。上訴人既抗辯其二人間因借貸
關係始由仁美公司簽發系爭本票，自應由上訴人就其二人間存有
借貸關係之積極事實負舉證責任。甲○○對其匯款七百萬元予仁
美公司，固提出證人楊錦堂設於台中市第十一信用合作社帳號第
0000000000000號帳戶存簿，及其分別於八十九年
五月九日匯款三百萬元、八十九年五月十六日匯款三百萬元、八
十九年五月二十二日匯款一百萬元至證人楊錦堂上開帳戶之匯款
單三紙為證；仁美公司亦提出八十九年六月十六日股東常會會議
記錄為證。惟證人楊錦堂到場結證：其把十一信、及交銀帳戶，
均交給仁美公司股東黃政乾使用，其不清楚該帳戶往來的情形，
帳戶的錢匯入、匯出情形及他們如何使用，其都不清楚等語。證
人楊錦堂既證稱其出借上開帳戶予他人使用，對該帳戶金錢匯入
、匯出係作何用途均不清楚，自不能證明甲○○匯入其帳戶之七
百萬元係由仁美公司所借用，甲○○提出之上開匯款單三紙充其
量僅能證明該七百萬元有匯入楊錦堂帳戶內，尚不足證明甲○○
對仁美公司有系爭七百萬元債權存在。至仁美公司提出之該公司
八十九年度股東常會會議記錄第五項案由二雖記載：「……向背
書保證股東甲○○借款七百萬元供資金週轉，提請承認。」，惟
被上訴人以該股東會議記錄僅係仁美公司內部之會議記錄，不能
證明上訴人二人間有借款之事實，而否認該股東會會議記錄內容
之真正。經原法院闡明仁美公司應提出該股東會會議記錄原本，
及通知各股東出席該股東會開會等證明文件，惟仁美公司並未能
提出該股東會會議記錄原本，其所提出之付郵資料亦非八十九年
六月十六日召開股東會通知開會之證明，其另提出之簽名名冊亦
無法證明係股東出席上開股東會會議之簽名名冊。上開股東會議
記錄係屬私文書，被上訴人既已爭執該私文書內容之真正，仁美
公司又未能舉證證明該股東會記錄之真正，即難僅憑該股東會議
記錄，而為上訴人間有上開七百萬元借款事實之認定。上訴人間
上開本票債權尚乏積極證據證明為真正，被上訴人主張甲○○就
台中地院九十年度票字第四六三號與仁美公司間之本票債權不存
在，足堪採信。系爭本票債權既不存在，則台中地院九十年度執
字第一六二七六號強制執行事件所作分配表第一、四次序所列之
甲○○應受分配金額一百一十萬零六百八十八元應予全部剔除，
因該強制執行事件受分配之債權人除被上訴人外尚有其他債權人
，該剔除之金額，應改由被上訴人及其他債權人各按其債權比例
分配。被上訴人基於確認本票債權不存在及分配表異議之訴之法
律關係，請求確認甲○○就台中地院九十年度票字第四六三號與
仁美公司間之本票債權不存在，及請求將台中地院九十年度執字
第一六二七六號強制執行事件，所作分配表第一、四次序所列債
權人甲○○應受分配之金額一百一十萬零六百八十八元全部予以
剔除，並將該剔除之金額，改由被上訴人及其他債權人各按其債
權比例分配，為有理由，應予准許等詞，為其判斷之基礎。
查原審既認甲○○提出之三紙匯款單，足以證明甲○○有將七百
萬元匯入楊錦堂設在台中市第十一信用合作社之帳戶。而證人楊
錦堂又到場證述「其帳戶交給仁美公司股東黃政乾使用」、「其
帳戶借給仁美公司使用」云云（見原審卷八三頁），則上訴人抗
辯其二人間有借貸七百萬元，似非全然無據，原審未進一步調查
該匯入楊錦堂帳戶內之七百萬元資金流向及是否由仁美公司提領
，資為判斷上訴人間有無借貸關係之憑據，即遽為不利於上訴人
之認定，未免速斷。又被上訴人對於仁美公司提出之該公司八十
九年六月十六日股東常會會議記錄形式之真正似不爭執，僅爭執
其內容之真實（原審卷一一五頁），則該會議記錄關於仁美公司
向甲○○借款七百萬元之記載以何為憑，法院自應詳為調查，以
辨真偽，乃原審就該會議記錄實質證據力之有無，未曉諭兩造為
適當完全之辯論，使其雙方得盡攻擊防禦之能事，遽為不利於上
訴人之判斷，亦有未合。上訴論旨，執以指摘原判決其敗訴部分
不當，求予廢棄，非無理由。
據上論結，本件上訴為有理由。依民事訴訟法第四百七十七條第
一項、第四百七十八條第二項，判決如主文。
中　　華　　民　　國　九十四　年　　一　　月　 二十 　日
                      最高法院民事第四庭
                          審判長法官  吳　正　一
                                法官  劉　福　聲
                                法官  黃　義　豐
                                法官  簡　清　忠
                                法官  朱　建　男
      本件正本證明與原本無異
                                      書  記  官
中　　華　　民　　國　九十四　年　　二　　月　　二　　日
                                                      Ｋ
